臺灣臺北地方法院民事判決
110年度訴字第6709號
原      告  王廖素霞


            廖素玉  
兼  上二人
訴訟代理人  廖素珠  

被      告  廖千靚  

            廖千潁  
兼  上二人
訴訟代理人  廖銘德  
上列當事人間請求返還不當得利事件，本院於民國111年1月27日
言詞辯論終結，判決如下：
    主      文
原告之訴駁回。
訴訟費用由原告負擔。
    事實及理由
一、原告主張：伊等與被告廖銘德為兄弟姊妹關係，而坐落臺北
    市○○區○○段0○段○000地號之土地（下稱系爭土地）及門牌號
    碼臺北市○○區○○路0段000巷00號2樓之房屋（下稱系爭房屋
    ）、臺北市○○區○○路0段000號房屋（下稱系爭343號房屋）
    均係訴外人即其等父親廖清連所留遺產，並由6名子女共同
    繼承，持分各1/6，嗣廖明德將其之持分與原告王廖素霞交
    換，王廖素霞另向訴外人即其等大哥廖宗雄購買持分，交換
    之結果即為廖銘德不再有系爭343號房屋之持分，而係取得
    系爭房屋之持分，是系爭房屋無權占用系爭土地，伊等有系
    爭土地之持分，被告自應給付伊等相當於不當得利之租金，
    爰依民法第767條規定提起本件訴訟等語。並聲明：被告應
    給付原告新臺幣（下同）70萬8,000元，及自起訴狀繕本送
    達之翌日起至清償日止，按週年利率5%計算之利息。
二、被告則以：系爭房屋係民國73年間所建，並登記在廖宗雄名
    下，而系爭土地原先並非廖清連所有，係訴外人即原告及廖
    銘德之母林碧娥所有，斯時廖清連與林碧娥業已離異，惟82
    年間廖清連與林碧娥先後過世，系爭土地始由6名子女各繼
    承1/6。97年間，廖宗雄將系爭房屋出售予訴外人即王廖素
    霞之女王瑜芳，王瑜芳又於107年間將系爭房屋出售予被告
    廖千靚及廖千潁，廖銘德始將其所有系爭土地之持分移轉予
    廖千靚及廖千潁，另外再購買王瑜芳的那份持分。伊等購買
    系爭房屋時同時有購買坐落之土地，並非無權占用原告之土
    地，是原告之主張顯無理由等語，資為抗辯。並聲明：請求
    駁回原告之訴。
三、王廖素霞、廖素珠、廖素玉及廖千靚、廖千潁為系爭土地之
    所有權人，持分比例如附表所示；又系爭房屋所有權人為廖
    千潁、廖千靚，持分各為1/2等情，為兩造所不爭執，復有
    土地所有權狀、系爭土地第一類謄本、系爭建物謄本在卷可
    稽（見本院110年度店司調字第388號卷，下稱店司調卷，第
    29頁至第32-2頁、第92頁至第93頁、本院卷第51頁及本院限
    閱卷），堪信為真。原告主張被告持有及占有使用之系爭房
    屋，無權占用系爭土地等語，為被告所否認，並以前詞置辯
    ，是本件爭點為：(一)系爭房屋是否有無權占用系爭土地之
    情？(二)原告依民法第767條，請求被告給付占用系爭土地
    相當租金之不當得利70萬8,000元，有無理由？茲說明得心
    證之理由如下：
(一)原告未舉證系爭房屋有無權占用系爭土地之情：
1、按當事人主張有利於己之事實者，就其事實有舉證之責任，
   民事訴訟法第277 條亦有明文。而民事訴訟如係由原告主張
   權利者，應先由原告負舉證之責，若原告先不能舉證，以證
   實自己主張之事實為真實，則被告就其抗辯事實即令不能舉
   證，或其所舉證據尚有疵累，亦應駁回原告之請求（最高法
   院17年上字第917 號判決意旨可資參照）。
2、原告主張廖千靚、廖千潁所有、廖銘德居住使用之系爭房屋
   無權占用系爭土地等語。惟查，廖千靚、廖千穎就系爭房屋
   各有權利範圍1/2，而系爭房屋所在系爭土地之標示權利範圍
   ，廖千靚、廖千潁亦各有151/55944系爭土地之持分，且被告
   有繳納相關土地增值稅等情，有被告所提臺北市稅捐稽徵處
   土地增值稅繳款書、土地所有權買賣移轉契約書、建築改良
   物所有權買賣移轉契約書（見本院卷第59頁至第71頁）。又
   系爭房屋係74年辦理建物所有權第一次登記，按登記當時法
   令並未規定應登載建物配屬基地權利範圍；又系爭房屋經臺
   北市中山地政事務所於108年1月14日以中古字第000630號登
   記案辦竣買賣登記，由廖千潁、廖千靚自王瑜芳買賣取得系
   爭房屋持分各1/2，並同時向王瑜芳、廖銘德2人分別買賣取
   得系爭土地權利範圍各151/55955，亦有臺北市中山地政事務
   所110年12月23日北市中地登字第1107023616號函附土地登記
   申請書、土地所有權買賣移轉契約書、建築改良物所有權買
   賣移轉契約書、土地所有權狀及建物所有權狀、建物登記公
   務用謄本、異動索引等資料在卷可稽（見本院卷第81頁至第1
   06頁），足認被告等人並無何無權占用系爭土地之情。另參
   系爭房屋74年間辦理建物所有權第一次登記當時之修正前土
   地登記規則第70條規定：「申請建物所有權第一次登記，應
   提出建物平面圖、位置圖及使用執照。其有下列情形之一者
   ，並應添附其他相關文件：一、區分所有之建物申請登記時
   ，如依其使用執照無法認定申請人之權利範圍及位置者，應
   檢具全體起造人分配協議書。二、申請人非起造人時，應檢
   具移轉契約書或其他證明文件。實施建築管理前建造之建物
   ，無使用執照者，如建物與基地同屬一人所有者，應提出建
   築主管機關或鄉鎮市區公所之證明文件或實施建築管理前繳
   納房屋稅、水電費之憑證。建物與基地非屬同一人所有者，
   並另附使用基地之證明文件」，可認系爭房屋於74年辦理建
   物所有權第一次登記時，均有檢附相關合法使用土地之證明
   文件，始能辦理登記，原告主張系爭房屋無權占用系爭土地
   等語，洵屬無據。綜合上述，系爭房屋既經合法登記，就所
   占用之土地有合法權源，且廖千潁、廖千靚亦有系爭土地之
   持分，自難認系爭房屋有無權占用系爭土地。至原告主張當
   初各繼承系爭土地持分1/6，而原告並無系爭房屋之所有權，
   故系爭房屋係占用原告繼承之系爭土地持分1/6等語。然原告
   所指1/6，係指繼承之應繼分為1/6，而非持有系爭土地1/6之
   持分，此觀附表編號1至3原告等人就系爭土地之權利範圍自
   明，故此部分原告主張系爭房屋占用原告繼承系爭土地1/6等
   語，實為原告誤解土地持分及應繼分之意義，難認有理。此
   外，原告復未舉證證明系爭房屋有何無權占用系爭土地之情
   ，原告主張，難認有據。
(二)原告依民法第767條，請求被告給付占用系爭土地相當租金
    之不當得利70萬8,000元，為無理由：
　　廖千靚、廖千潁就系爭土地有如附表編號4、5所示之權利範
    圍，自難認系爭房屋有何無權占用系爭土地之情，已於前述
    。從而，原告既未舉證被告有何無權占用之情，原告主張依
    民法第767條，請求被告給付占用系爭土地相當租金之不當
    得利70萬8,000元等語，自屬無理由，應予駁回。至原告請
    求調閱系爭房屋的貸款資料，待證事實為系爭房屋之貸款係
    由何人償還等語，此部分與本件原告主張系爭房屋無權占用
    系爭土地等情無關，自無調查之必要，附此敘明。
四、綜上所述，原告未舉證證明被告有何無權占用系爭土地之情
    ，從而，原告依民法第767條請求被告給付70萬8,000元，及
    自起訴狀繕本送達翌日起至清償日止，按週年利率5%計算之
    利息，為無理由，應予駁回。
五、兩造其餘之攻擊或防禦方法及所提證據，經審酌後認於判決
    結果不生影響，爰不一一論列，併此敘明。
六、訴訟費用負擔之依據：民事訴訟法第78條。
中　　華　　民　　國　　111 　年　　2 　　月　　25　　日
                  民事第一庭   法　官　  賴淑萍
以上正本係照原本作成。
如對本判決上訴，須於判決送達後20日內向本院提出上訴狀。如
委任律師提起上訴者，應一併繳納上訴審裁判費。            
中　　華　　民　　國　　111 　年　　2 　　月　　25　　日
                               書記官    黃怜瑄
                               
附表：兩造就系爭土地之持分    編號 所有權人  權利範圍 1 原告 王廖素霞 302/55944 2  廖素珠 151/55944 3  廖素玉 151/55944 4 被告 廖千靚 151/55944 5  廖千潁 151/55944